【裁判字號】    89,簡上,251
【裁判日期】    900320
【裁判案由】    返還支票
【裁判全文】
臺灣台南地方法院民事判決  八十九年度簡上字第二五一號
    上  訴  人  乙○○
    訴訟代理人  楊丕銘律師
    被上訴人    甲○○      住.
    訴訟代理人  李孟哲律師
                郭淑慧律師
右當事人間請求返還支票事件，上訴人對於本院新市簡易庭中華民國八十九年九月二
十一日所為第一審簡易判決（八十八年度新簡字第二六四號）提起上訴，本院判決如
左：
    主    文
上訴駁回。
第二審訴訟費用由上訴人負擔。
    事    實
甲、上訴人方面：
一、聲明：求為判決：（一）原判決廢棄；（二）被上訴人應簽發以甲○○為發票人
    、付款行為台南市第三信用合作社小東分社、帳號0000000號、金額新台
    幣拾萬元正、發票日空白（授權上訴人填載）之支票乙紙並交付予上訴人；如
    被上訴人不能簽發上開支票者，則被上訴人應賠償予上訴人新台幣拾萬元。
    （三）第一、二審訴費用由被上訴人負擔。
二、陳述：除與原判決記載者相同，予以引用外，另補稱略以：
（一）本件依如後所述之諸多事證，可證明被上訴人在當初三方協商時確曾同意承擔
      林百龍之二二五萬元全部債務，故上訴人在民國（下同）八十八年十月五日會
      算時確係基於錯誤而多將乙紙被上訴人名義金額三十萬元之支票返還予被上訴
      人，按本件原判決所以認定上訴人不得主張不當得利返還請求權者，主要係認
      定被上訴人僅有分期清償合計新台幣（下同）金額一六０萬元之五紙支票票款
      之意思、而無承擔林百龍之二二五萬元之全部債務之意思，而原判決所以為上
      開認定者係基於１被上訴人僅係林百龍之朋友、且當初僅係單純借票予林百龍
      使林百龍持向上訴人調現而未曾自借票中獲取對價致被上訴人不可能會同意承
      擔林百龍之全部債務；２證人林百龍先則證稱「當初因我沒有能力還債，甲○
      ○只講要會錢還給上訴人，並未講明要還多少」云云、嗣則證稱「原先是我要
      繳會錢，但我沒辦法，所以都是甲○○在繳，是甲○○知道我沒辦法，才一直
      由他繳，我不清楚甲○○會錢繳多少，還有多少沒繳，甲○○去會帳當天，我
      也有去，我只是去看巳繳的會錢應該還多少的票給甲○○而巳」云云，該等證
      詞均不能證明被上訴人有同意承擔林百龍之全部債務之意思；３依被上訴人所
      提渠為上訴人繳納會錢以清償票款之三紙會單所示，上訴人為其中二會之會首
      ，另一會則以董枝美為會首而上訴人亦為會員之一，上開三會均以上訴人或林
      百龍之名義跟會，如被上訴人同意承擔林百龍之全部債務者，則上開三會即不
      會以上訴人或林百龍之名義跟會、而會逕以被上訴人之名義跟會，可見協商當
      時僅約明由上訴人標會還價、而未約明會錢由被上訴人或林百龍繳納，只因嗣
      後林百龍無力繳納致才一直由被上訴人繳納，是被上訴人應無承擔林百龍之全
      部債務之意思、而僅有藉由會錢之繳納以分期清償其所簽發之金額合計一六０
      萬元之五紙支票票款之意思等之理由。惟查，原判決之上開認定實有嚴重之誤
      會，茲臚陳如下：
    １由被上訴人自認其在繳納會錢至超過一六０萬元票款後仍繼續繳納會錢至一九
      八萬元之事實，暨由被上訴人自認其在繳納會錢至一九八萬元後因遭其妻發現
      並反對致才未再繼續繳納會錢之事實對照以觀，可證被上訴人於當初三方協商
      時確係同意承擔林百龍之二二五萬元全部債務，然原判決就此卻未予以斟酌致
      有誤解按林百龍在持甲○○之支票向上訴人乙○○借款後屆期未還，致上訴人
      乙○○即於八十五年十月廿四日依授權證明書（詳原審起訴狀之原證一號），
      將原審起訴狀附表一編號一、編號三、編號四之三紙支票填載發票日後存入上
      訴人之帳戶內託收，由於編號一之支票所填載之發票日八十五年十月廿四日最
      先屆至並因存款不足而退票，嗣甲○○即於八十五年十月底或十一月初找來林
      百龍，由甲○○、林百龍、上訴人乙○○等三方面達成如下協議即：林百龍所
      欠借款二二五萬元，其中之0000000元以標會方式清償之，即由上訴人
      乙○○、或林百龍（阿龍）出名跟會，共可標得會款合計0000000元悉
      由上訴人乙○○取得，而就各互助會每期所應繳納之會錢則由甲○○支付之（
      詳上證一號），甲○○即以此方式清償0000000元予上訴人乙○○，故
      必俟甲○○業將所有各互助會會錢全數繳清時始能算是業巳清償該00000
      00元予上訴人乙○○；至其餘未以標會方式清償之一七０八００元，則俟上
      開各互助會會錢全數繳清之同時由甲○○一次清償予上訴人乙○○；至於上訴
      人乙○○原所持有林百龍名義金額合計六十五萬元之三紙支票、暨甲○○名義
      金額合計一百六十萬元之如起訴狀附表一所示之五紙支票，則仍由上訴人乙○
      ○繼續持有以做為上開清償方式之共同擔保、並兼做為甲○○如未依上開清償
      方式履行時上訴人乙○○可隨時填入日期以提示供清償之用，同時該起訴狀附
      表一編號一金額三十萬元之退票則由甲○○取回而另行簽發乙紙同額未載日期
      之支票予上訴人乙○○換補之，另外上訴人乙○○亦將業巳填載日期存入帳戶
      託收之起訴狀附表一編號三、編號四之兩紙支票自帳戶中抽回後返還予甲○○
      而由甲○○簽發同額未載日期之兩紙支票予原告乙○○換補之。嗣後，甲○○
      亦果依上開三方協議內容，簽發支票交予上訴人乙○○去繳納各互助會每期之
      會錢前後總計達一九八萬元（按：有時甲○○係以現金交予上訴人乙○○去繳
      納會錢，然此情甚少），而被上訴人於本件原審亦自認確有三方之會商並自認
      其業巳繳納一九八萬元之會錢。基上事證，可證明以下事實，即：１甲○○於
      八十五年十月底、十一月初之三方協議之時，其自己亦不認為上訴人乙○○就
      附表一之編號一、編號三、編號四等三紙支票填載日期存入帳戶託收或提示之
      舉有何不當不妥，亦即甲○○在三方協議之時亦自認上訴人有權於支票上填載
      日期，蓋若不然則甲○○便不可能願以跟會之方式代林百龍清償借款予上訴人
      乙○○了，則甲○○便不可能於取回業由上訴人填載日期之編號一、編號三、
      編號四等三紙支票後又無異議地另行簽發同額之三紙支票予上訴人乙○○以換
      補該等支票了，則甲○○便不可能同意由上訴人乙○○繼續執有如附表一所示
      之五紙支票以供上訴人乙○○清償擔保之用了，則甲○○便不可能在其後長達
      將近三年之期間裏願意陸續以支付會錢合計一九八萬元之方式清償予上訴人乙
      ○○了，可見甲○○業巳以其自己之現實行為承認林百龍八十五年八月十日所
      出具予上訴人乙○○之授權證明書之效力（該授權書詳原審起訴狀之原證一號
      ）；２甲○○於三方協議當時確係允諾代林百龍清償全部欠款二二五萬元而非
      僅允諾清償其所簽發之五紙金額合計一六０萬元之票款，蓋以被上訴人甲○○
      自認其巳支付會錢達一九八萬元，則倘謂被上訴人甲○○之意係僅在清償其所
      簽發之五紙金額合計一六０萬元之票款者則何以被上訴人甲○○會願意陸續支
      付會錢達一九八萬元以超出一六０萬元之票款達三十八萬元之多呢？由此可證
      被上訴人甲○○於三方協議當時確係允諾代林百龍清償全部欠款二二五萬元無
      疑，然被上訴人甲○○承擔林百龍之二二五萬元債務乙事係瞞著其妻而為，詎
      至八十八年十月上旬時上開情事終為被上訴人之妻發現致被上訴人之妻乃出面
      反對此事，換言之，倘被上訴人之妻未於八十八年十月上旬發現被上訴人承擔
      林百龍之全部債務乙事者則被上訴人必會繼續繳納會錢至各會終了為止以符合
      三方協議之「藉由代繳會錢之方式清償全部債務二二五萬元中之000000
      0元」之約定，此即何以被上訴人甲○○在繳納之會錢巳然超過其所簽發合計
      金額一六０萬元之票款後仍繼續繳納會錢至一九八萬元金額之原由、此亦何以
      被上訴人甲○○在繳納會錢至一九八萬元後突然不再繼續繳納之原由，就此事
      實被上訴人於原審八十九年二月十一日答辯狀第三頁亦自認稱「被上訴人每月
      均交付六萬元（會錢）給上訴人，截至八十八年九月底，被上訴人交付上訴人
      之款項合計一九八萬元，至此被上訴人發現所交付之款項竟巳超過前開之五紙
      票款（即一六０萬元），且因紙包不住火，終被妻發現，而（被上訴人）乃告
      以實情，妻認此事荒唐」云云（按：被上訴人既每月支付會錢六萬元予上訴人
      ，則被上訴人絕無直到八十八年九月底始知其所支付之會錢巳然超過其所簽發
      之票款達三十八萬元之理，是被上訴人自八十八年十月起不再繼續支付會錢予
      上訴人者顯然絕非係因被上訴人至彼時始知其所支付之會錢巳然超過票款，而
      純粹係因其承擔債務之事於彼時終遭其妻發現者至明），是由被上訴人之上開
      自認內容對照以觀則益證被上訴人甲○○於當初三方協商時確係承擔林百龍之
      二二五萬元之全部債務。然本件原審判決卻就上開最客觀之關鍵事證恝置不論
      並遽為上訴人敗訴之判決，是其判決所為之認定自有誤會。
    ２由證人林百龍之證言確可證明被上訴人甲○○於三方協商時確實同意承擔林百
      龍之二二五萬元全部債務，就此則原判決對於證人林百龍證言之瞭解實存有誤
      會，按證人林百龍於原審八十九年二月廿四日庭訊筆錄中證稱「當天結算後尚
      欠七十萬元有留二張票合計七十萬元，一張五十萬元是被上訴人名義，一張二
      十萬元是我名義．．．當初因為我沒能力還債，『甲○○只講要用會錢還給上
      訴人』，並未講明要還多少。當時會算後確定債權額是七十萬元，是死會錢，
      『被上訴人把死會繳完後』尚欠十七萬部份就由我負責」云云。基上林百龍之
      證言可證在三方協議時至少巳得「被上訴人必須將上開各互助會之會錢繳清」
      之協議，而如前開第１段所述則被上訴人將互助會會錢繳清時係償二二五萬元
      欠款中之0000000元，由此可證當初三方協議時被上訴人甲○○之意絕
      非僅在以會錢之繳納清償其所簽發之五紙金額合計一六０萬元之票款而巳至明
      （按：被上訴人甲○○於原審八十九年二月十一日答辯狀之附表二中自認其尚
      有八十四萬元之會錢未繳，而依上訴人之計算則被上訴人甲○○係尚有八十萬
      元之會錢未繳，故本件可依被上訴人甲○○尚有八十萬元之會錢未繳為立論基
      礎，由於甲○○有繳清會錢之義務且甲○○必須將會錢繳清始能算是清償00
      00000元，致尚有會錢八十萬元未繳之甲○○即等於就該0000000
      元之欠款尚有八十萬元未償，如再加上二二五萬元欠款中未以會錢清償之餘額
      一七０八００元，則甲○○合計未償之金額為九七０八００元，然上訴人在其
      後結算時卻將甲○○合計未償之金額誤算成七十萬元致林百龍在前揭證言中才
      會稱（「當天結算後尚欠七十萬元」、「當時會算後確定債權額是七十萬元」
      云云，謹此敘明）；至於就二二五萬元欠款中未以會錢清償之餘額一七０八０
      ０元之部份，林百龍雖證稱「被上訴人把死會繳完後尚欠十七萬部份就由我負
      責」，此係林百龍因愧對甲○○而在其內心中所產生之單方片面意思，而非當
      時三方之協議內容，因當時三方之協議內容係就此一七０八００元之部份仍由
      甲○○於繳清會錢後支付予上訴人，就此事實則至少有兩項立證方法即：１再
      次傳訊證人林百龍訊明之；（２）尚有被上訴人要求證人林百龍簽署之文件可
      憑（詳後開第３段所述）。基上事證，則益證被上訴人甲○○於當初三方協商
      時確係承擔林百龍之二二五萬元之全部債務，是本件原判決對證人林百龍之證
      言實有誤解。
    ３由經驗法則可知若非上訴人當初將未償餘額九七０八００元誤算成七十萬元者
      則必會多保留被上訴人名義之乙紙三十萬元支票、而絕不會錯誤地僅僅保留被
      上訴人名義之乙紙五十萬元支票暨林百龍名義之乙紙二十萬元支票等兩紙合計
      金額七十萬元之支票，暨由被上訴人要求林百龍就其所可能代償之二二五萬元
      簽立文件以備將來向林百龍追索之事證對照以觀，益證上訴人之請求確有所據
      ，然原判決就此亦全未斟酌致生誤解：
      按甲○○於三方協商後亦果依前開第（一）段所述之三方協議內容簽發支票交
      予上訴人乙○○去繳納各互助會每期之會錢（按：有時甲○○係以現金交予上
      訴人乙○○去繳納會錢，然此情甚少）。詎於八十八年十月五日，甲○○偕同
      其妻等人、並找來林百龍突至上訴人乙○○處，要求上訴人乙○○在甲○○所
      巳清償之金額之限度內將甲○○、林百龍之支票返還予甲○○，實際上當時甲
      ○○就合計所應清償之0000000元尚有九七０八００元未償（詳前開第
      （二）段所述），故照說上訴人乙○○應保留林百龍名義金額二十萬元之乙紙
      支票、暨保留甲○○名義如附表一編號二金額五十萬元之乙紙支票及編號一金
      額三十萬元之換補後支票乙紙而將其餘之支票返還予甲○○，然上訴人乙○○
      當時卻因甲○○方面之人多嘴雜之誤導致就甲○○所未償之金額乃誤算成七十
      萬元，上訴人乃因此錯誤而僅保留林百龍名義金額二十萬元之乙紙支票、暨保
      留甲○○名義如附表一編號二金額五十萬元之乙紙支票而將其餘之支票返還之
      （按：上訴人乙○○基於甲○○之票信較佳之考慮致就未受清償之金額原欲全
      部保留甲○○之支票，但甲○○則主張就未償金額中之二十萬元亦應保留乙紙
      林百龍之支票，上訴人乙○○亦予應允致所保留之支票中才會有乙紙林百龍之
      二十萬元支票，故所保留之林百龍支票乃以乙紙為限；另上訴人乙○○所返還
      之林百龍名義及甲○○名義之支票，一概均由甲○○取去），是就附表一編號
      一金額三十萬元之換補後支票乙紙則上訴人乙○○係不應返還卻基於錯誤而返
      還予甲○○者，蓋以若非如此者上訴人既尚有九七０八００元之債權未獲清償
      則上訴人焉有可能僅留下合計金額七十萬元之支票而將其餘支票全數返還呢？
      又就此亦可傳訊證人林百龍訊明之。次按，甲○○在八十八年十月五日至上訴
      人乙○○處處理完畢返回後，即要求林百龍就「甲○○所巳代林百龍以會錢方
      式清償予上訴人乙○○之款項」、暨「林百龍所另外向甲○○借貸之款項」、
      暨其他林百龍積欠予甲○○之款項（按：含甲○○應清償予上訴人之二二五萬
      元而尚未清償之部份）、合計為四八七萬元簽立協議書、暨借款繳會錢證明書
      予甲○○（詳上證二號，但借款繳納會錢證明書其後並未簽署而以簽署協議書
      代替）。基上可證，倘若被上訴人甲○○當初在三方協議時未曾允諾代林百龍
      清償所積欠之二二五萬元全部欠款予上訴人者，則被上訴人甲○○即不可能要
      求林百龍簽立上開協議書、暨借款繳會錢證明書並果然簽立協議書了，是由此
      益證被上訴人甲○○當初在三方協議時確曾允諾代林百龍清償所積欠之二二五
      萬元全部欠款予上訴人。
    ４原判決所持之理由均屬僅具或然性之推論致無足採按原判決稱被上訴人僅係林
      百龍之朋友而不可能同意承擔林百龍之二二五萬元全部債務，此不但僅係推論
      、亦且其推論僅具或然性而不具必然性（蓋以朋友之間承擔債務者巳非罕見，
      何況被上訴人之前業巳簽發支票供林百龍調現，益證被上訴人確有可能承擔林
      百龍之債務）、更且本件復有前開第１至第３段所述之明確事證可證明被上訴
      人確實同意承擔林百龍之二二五萬元全部債務，是原判決所持之上開僅具或然
      性之推論自無足採。次按，原判決又稱被上訴人倘有承擔林百龍全部債務之意
      思者則何以被上訴人不逕以自己之名義跟會云云，此亦僅係推論、且其推論亦
      僅具或然性而不具必然性（蓋以就算被上訴人同意承擔林百龍之全部債務者，
      亦有可能約定不以被上訴人之名義跟會，因此情可能係被上訴人不願出名跟會
      以避免其妻發現、亦可能係上訴人不願以被上訴人名義跟會俾免標得之會款不
      能掌控而遭被上訴人取走等等）、尤其本件復有前開第１至第３段所述之明確
      事證可證明被上訴人確實同意承擔林百龍之二二五萬元全部債務，是原判決所
      持之上開僅具或然性之推論亦無足採。
（二）被上訴人確應成立詐欺之侵權行為，原判決認定被上訴人不成立詐欺所持之理
      由實有誤會而無足取，按被上訴人承擔林百龍之全部債務並以代繳會錢之方式
      清償等之事實遭其妻於八十八年十月上旬發現後，被上訴人即告知其妻實情，
      被上訴人之妻因而反對，被上訴人之妻並偕同親友於八十八年十月五日大軍壓
      境地會同被上訴人、林百龍欲找上訴人會算。是於八十八年十月五日，被上訴
      人係有所準備地突然來找上訴人要求返還其巳清償之金額限度內之支票致被上
      訴人就上訴人應返還多少金額之支票暨保留多少金額之支票乙節必巳預先有所
      計算知悉（即被上訴人知悉上訴人之錯誤），且被上訴人既主動要求上訴人返
      還其巳清償之金額限度內之支票者則不論基於被上訴人之先行為之觀點（請參
      照刑法第十五條第二項之規定）、或基於債務承擔契約所衍生之告知之附隨義
      務之觀點、或基於民法第一四八條誠信原則之觀點均應認被上訴人就上訴人之
      錯誤負有告知之義務，然被上訴人卻不但違反上開告知義務亦且更利用上訴人
      之錯誤以受取其原不應受取之如起訴狀附表一編號一金額三十萬元之換補後支
      票乙紙，依最高法院三十三年上字第八八四號判例所示「民法第九十二條第一
      項所謂詐欺，雖不以積極之欺罔行為為限，然單純之緘默，除在法律上、契紙
      上或交易之習慣上就某事項負有告知之義務者外，其緘默並無違法性，即與本
      條項所謂詐欺不合」之意旨，則被上訴人自係構成詐欺致上訴人可依民法第九
      十二條規定於撤銷該返還之意思表示後基於不當得利之法律關係請求被上訴人
      返還該紙支票、上訴人併得依侵權行為之損害賠償請求權請求被上訴人應回復
      原狀而所謂回復原狀即係被上訴人應將所受取之附表一編號一金額三十萬元之
      換補後支票乙紙返還予上訴人。本件原判決以「上訴人為其中二會之會首，另
      一以訴外人董枝美為會首之合會，上訴人亦屬會員之一。因此，兩造會算之時
      ，就會算之計算基礎：即被上訴人巳繳納及所餘會款若干，被上訴人尚無從為
      掩飾或隱瞞，上訴人所知與被上訴人所知相較並無差異，被上訴人自無所謂告
      知義務可言」云云。惟查，原判決顯然忽略八十八年十月五日當時會算之背景
      為：（１）上訴人確實發生誤算（因本件確實尚有九七０八００元未償，而兩
      造對於上訴人在會算當時係計算成七十萬元未償乙節又無爭執，故上訴人確係
      發生誤算）、（２）被上訴人係在有備之情況下前去找上訴人會算、（３）被
      上訴人人多勢眾吵嚷不休地干擾上訴人而上訴人又係在毫無準備之情況下突然
      遭受會算之要求致忙中有錯、（４）事先有備之被上訴人絕無不知上訴人發生
      誤算之理、（５）且原判決所指之兩會均非以上訴人為會首（依上證一號可知
      其中兩會會首均為董枝美、另一會會首為陳淑英，故原判決謂上訴人係其中兩
      會之會首云云實有重大之誤認），基上會算時之背景則顯然可知於會算當時上
      訴人所知者確較被上訴人為少，是原判決謂上訴人所知與被上訴人所知相較並
      無差異致認定被上訴人對上訴人並無告知義務云云即無足取。次查，何況本件
      之重點係在於「上訴人於會算當時是否陷於錯誤﹖被上訴人是否知悉上訴人陷
      於錯誤﹖」乙節上，亦即只要上訴人於會算當時陷於錯誤、而被上訴人又知悉
      上訴人陷於錯誤者，衡諸前一小段所引被上訴人具有告知義務之依據，則被上
      訴人即構成詐欺，凡此要與「會算當時上訴人所知與被上訴人所知相較是否應
      無差異」乙節無涉，而本件如前一小段所述則上訴人於會算當時確實陷於錯誤
      、而被上訴人又知悉上訴人陷於錯誤，是本件被上訴人自應成立詐欺，就此而
      論則原判決之認定亦無足取。
（三）原判決又謂「就被上訴人而言，上訴人理應返還所有票據，乃上訴人以被上訴
      人之債信較佳而不願將被上訴人之支票返還，用以擔保剩餘債權之給付．．．
      堪認被上訴人並無明知上訴人計算錯誤而加以利用之事實（故被上訴人不成立
      詐欺）」云云。惟查，原判決之上開立論必須以「被上訴人僅就其所簽發之一
      六０萬元支票票款負清償之責，而未承擔林百龍之二二五萬元全部債務」為前
      提，然依前開第一段所引之各項事證則本件可證明被上訴人確曾同意承擔林百
      龍之二二五萬元全部債務，是原判決之上開立論即不能成立，被上訴人仍應成
      立詐欺之侵權行為。
（四）本件在八十八年十月五日三方會算時，上訴人尚未獲償之金額確為九七０八０
      ０元，故上訴人當時將尚未獲償之金額計算為七０００００元者確屬錯誤，就
      此不但證人林百龍如是證述、亦且被上訴人亦予自認（一）就系爭00000
      00元債務，在八十八年十月五日三方會算時上訴人所尚未獲償之金額為九七
      ０八００元之計算。
    １關於0000000元中以標會方式清償之0000000元，尚有八０００
      ００元未償按甲○○、林百龍、乙○○三人於八十五年十月底或十一月初就系
      爭之0000000元債務為清償時係協議：（１）其中之0000000元
      以標會方式清償之，即由上訴人乙○○、或林百龍（阿龍）出名跟會，共可標
      得會款合計0000000元悉由上訴人乙○○取得，而就各互助會每期所應
      繳納之會錢則由甲○○支付之（詳上證一號），甲○○即以此方式清償該00
      00000元予上訴人乙○○，故必俟甲○○業將所有各互助會會錢全數繳清
      時始能算是業巳清償該0000000元予上訴人乙○○（按：由於標會後繳
      納死會會錢有利息之問題致甲○○所應繳之會錢總額乃必然超過標得之000
      0000元會款總額；且由於非係以甲○○之名義出名跟會致對會首負有繳納
      會錢義務之名義債務人乃非甲○○，以故甲○○乃應將各互助會會錢全數繳清
      時始能算是業巳清償該0000000元）；而於八十八年十月五日三方會算
      當時，實際上甲○○尚有應行繳納之八十萬元會錢尚未繳納致甲○○於當時就
      該部份0000000元之債務乃尚有八十萬元未為清償；就此則被上訴人甲
      ○○在一審八十九年二月十一日答辯狀第二段暨該狀附表二係自認尚有總計八
      十四萬元之會錢尚未繳納（然依上訴人計算則應係八十萬元才對，由於上訴人
      計算之八十萬元對被上訴人有利致應以八十萬元為準計算），另證人林百龍於
      鈞院九十年一月卅一日庭訊亦證稱「後來在甲○○家協商，請甲○○標會來還
      ，剩下的十七萬多，甲○○說他一次要付清．．．協商時乙○○說要將二二五
      萬元全部還完後才要把甲○○的一六０萬元支票還給甲○○，甲○○也有答應
      要全部清償」云云。（２）其餘之一七０八００元（未以標會方式清償者），
      則俟上開各互助會會錢全數繳清之同時由甲○○一次清償予上訴人乙○○，就
      此亦有前引之證人林百龍之證言可稽、且被上訴人就此未以標會方式清償之金
      額亦始終未予爭執。
    ２關於0000000元中未以標會方式清償之金額為一七０八００元亦全未清
      償（詳前開１（２）段之說明）。
    ３合計就系爭0000000元債務，在八十八年十月五日三方會算時上訴人尚
      未獲償之金額確為九七０八００元。
（五）故上訴人於八十八年十月五日三方會算當時，將未償金額計算成七０００００
      元者確屬錯誤。
（六）上訴人行使撤銷權並未逾除斥期間：按本件上訴人係在八十八年十月五日發生
      錯誤，而上訴人早在八十八年十二月之起訴狀中即巳行使撤銷權，故上訴人行
      使撤銷權並未逾一年之除斥期間，併此敘明。
三、證據：除援用在第一審之立證方法外，另提出會單影本三紙、協議書影本一紙、
    借款繳會錢證明書影本一紙等為憑，並聲請訊問證人林百龍。
乙、被上訴人方面：
一、聲明：求為判決如主文。
二、陳述：除與第一判決記載者相同者予以引用外，另補稱略以：
（一）上訴人所以持有被上訴人簽發票據之始末如左：
    １八十五年四、五月間，訴外人林百龍向被上訴人稱其欲向其父借款，請被上訴
      人開立面額合計一百六十萬元之支票五張借伊交予其父收執以安父心，且言明
      支票不必填寫發票日，俟其將錢返還其父時，支票即全數返還，並稱其父不會
      將該支票提示等語，致被上訴人誤信其言，認支票既不載發票日，係屬無效支
      票，依法不能行使，且其父又不予提示，應無風險，而允其所請，將被上訴人
      八十九年二月十一日提出原審法院答辯狀附表一所示之支票五紙交付林百龍。
    ２詎約於八十五年十月下旬、十一月初左右，林百龍偕同上訴人持附表編號１、
      ４經提示遭退票之支票二張（一張面額三十萬元、一張面額十萬元）欲向被上
      訴人求償，被上訴人始知林百龍取得系爭五張支票後，係持向上訴人借款。被
      上訴人驚訝萬分，並因而質問上訴人：「我的票沒有押日期，你怎麼可以提示
      ？」上訴人則回稱：「可以呀，你票開出來就是要給人家領的」，被上訴人因
      不諳法律，不知所措，又為顧及票信及恐家人知悉上情不獲諒解，乃委曲求全
      ，另開立面額三十萬元及面額十萬元之支票各乙張向被上訴人換回前開經冒填
      發票日之同額支票二張，同時依上訴人之要求每月繳納六萬元給伊供伊支付互
      助會款，所繳款項則抵扣被上訴人前所簽發之支票五紙，面額合計一百六十萬
      元。
    ３期間，被上訴人繳款已達一百六十萬元時曾要求上訴人將其所收執之五紙支票
      返還，詎上訴人堅稱需林百龍將餘款付清始還票，如未還完，伊會將支票提示
      等語，被上訴人為保護票信，不得已為林百龍繼續支付餘款，至八十八年九月
      底，被上訴人已無力繼續為林百龍繳款，且因紙包不住火，終被妻即原審證人
      曾琬媛發現而告以實情，妻認此事荒唐，乃邀同親人及林百龍於同年十月上旬
      至上訴人住處要求返還五紙支票，經結算結果，上訴人以林百龍尚欠伊七十萬
      元及林無償還能力為由，扣留被上訴人簽發如附表所示編號二面額五十萬元之
      支票及林百龍簽發面額二十萬元之支票各一張，餘（包括本件三十萬元支票）
      則交還被上訴人。  
（二）上訴人所持票據為無效票據：上訴人已自承原持有被上訴人簽發之票據五紙均
      未載發票日，被上訴人未曾授權任何人得自行填載，此由林百龍於原審法院八
      十九年二月廿四日開庭期日證稱「被上訴人未授權給我寫日期」等語即明，核
      被上訴人借票予林百龍，既未授權伊填日期，又豈會授權予毫不相識、毫無關
      連之上訴人填寫日期，事理至明矣。原審判決認「被上訴人於簽發支票之時本
      欲填載日期，惟因林百龍之要求，始授權其自填日期．．因此，林百龍於取得
      被上訴人空白補充授權後，再將補充權連同票據交付與上訴人」云云，誠屬違
      誤。茲被上訴人借票之初，係認支票既不載發票日，依法不能行使，無風險方
      允諾之，絕無授權情事，按就卷附林百龍八十五年八月十日簽立之授權證明書
      之真正，被上訴人否認之，此證明書既非被上訴人書立，即不足為被上訴人授
      權之憑證，尤以上訴人起訴狀自稱林百龍自八十五年五月間起陸續持被上訴人
      名義之五紙支票向伊借款云云，而林百龍則稱授權書是第一次借款時填寫的云
      云，然林百龍簽立授權書日期卻為八十五年八月十日，日期顯然不符，上訴人
      向林百龍收受被上訴人支票時，何來被授權得填載發票日？則該等支票既因欠
      缺發票日之記載，依法無效，上訴人依此無效票據起訴要求被上訴人簽發支票
      ，發票日空白，授權上訴人填載云云，顯無理由。
（三）退步言，縱被上訴人對上訴人應負支票債務，亦僅五紙票據金額合計一百六十
      萬元爾，被上訴人從未允諾與林百龍共同承擔二百二十五萬元之債務。
    １林百龍於原審法院八十九年二月廿四日開庭期日稱甲○○並未講明要還多少，
      尚欠十七萬元部分由伊負責等語，被上訴人若承擔二百二十五萬元債務，何以
      尚欠十七萬元應由林百龍負責？
    ２林百龍於原審法院八十九年五月十日開庭期日復稱「原先是我要繳會錢，但我
      沒辦法，所以都是甲○○在繳，是甲○○知道我沒辦法才一直由他繳，我是認
      為我是欠整筆的」等語，足證會錢應由林百龍負擔，僅因林百龍無力清償，上
      訴人又持有被上訴人支票，若林百龍不還錢即軋入支票，被上訴人不得已方代
      林百龍繳納會款，惟絕非合意承擔債務。
    ３若兩造、林百龍等有協商由被上訴人承擔全部債務甚或會款債務者，則上訴人
      所召集自任會首或參與為會員之合會中，儘可以被上訴人名義入會，擔負繳納
      會款之責，何以均列林百龍，上訴人或其妻為會員名義，對被上訴人毫無拘束
      ？
    ４是被上訴人現既至少已償還一百九十八萬元（上訴人於  鈞院八十九年十二月
      廿七日開庭時已確認），逾支票債務一百六十萬元，則上訴人本應將支票全數
      返還，其起訴要求交付該三十萬元支票或再簽發支票甚或給付票款云云，均屬
      無據，被上訴人毫無不當得利。
（四）本件上訴人之將三十萬元支票返還被上訴人，乃係兩造協商會算所同意，被上
      訴人從未施以任何詐術，無侵權行為可言；上訴人亦無任何錯誤，且上訴人起
      訴狀自稱伊「誤算清償金額」返還支票等語（起訴書第五頁倒數第二行起），
      顯承認己之過失，核上訴人身為債權人，就債權額度、已受清償額度究多少不
      可能不知，被上訴人無從為掩飾或隱瞞，亦無告知義務可言，上訴人縱有錯誤
      ，亦係上訴人自己之過失，依民法第八十八條之規定，不得撤銷，則其依不當
      得利規定訴請返還，毫無理由。
（五）末依民法第九十條規定，撤銷權自意思表示後，經過一年而消滅，兩造自八十
      八年十月五日會算，上訴人返還支票迄今已逾一年，上訴人從未有撤銷之意思
      表示，顯然逾期，其逕主張「依民法第八十八條規定於撤銷後基於不當得利之
      法律關係請求返還支票」云云，於法未合。
（六）被上訴人自始即堅決否認上訴人有任何錯誤，上訴人九十年三月六日提出，
      鈞院上訴理由續一狀稱被上訴人自認其尚未獲償之金額為九七０、八００元，
      故將尚未獲償之金額計算為七００、０００元確屬錯誤云云，容有違誤。本件
      上訴人持有被上訴人簽發之支票面額合計為一百六十萬元，而債務人林百龍積
      欠上訴人款項為二百二十五萬元，截至八十八年十月五日三方協商會算為止，
      上訴人已代給付會款一百九十八萬元，以上事實，為三方所不爭執，則上訴人
      之債權餘額僅二十七萬元，(2,250,000-1,600,000=270,000），其返還系爭面
      額三十萬元之支票予被上訴人後，尚持有被上訴人所簽發面額五十萬元，債務
      人林百龍所簽發面額二十萬元之支票各乙紙，合計七十萬元，已逾其債權餘額
      ，何來錯誤之有？按八十八年十月五日三方會算當時，被上訴人一再主張既已
      支付一百九十八萬元，逾支票面額一百六十萬元，則上訴人應將票據全數返還
      被上訴人等語，惟上訴人執意持有被上訴人之票據，經幾番折衝，其方留執被
      上訴人所簽發面額五十萬元，債務人林百龍所簽發面額二十萬元之支票各乙紙
      ，合計七十萬元，故被上訴人原審所稱「對餘額七十萬元部分沒有意見」，乃
      指對上訴人現執有合計七十萬元之支票無意見，非承認林百龍尚欠上訴人七十
      萬元之債務，合先敘明。
（七）八十五年十、十一月間，被上訴人為維護票信，恐上訴人因林百龍積欠款項而
      軋入被上訴人支票，而允諾按月給付上訴人六萬元供其繳納會款，惟被上訴人
      出資繳納會款所扣抵者，為面額合計一百六十萬元之支票票款，既非林百龍對
      上訴人之負債總額二百二十五萬元，亦非上訴人所稱之伊可標得會款二、０七
      九、二００元，此二、０七九、二００元應係上訴人嗣後依據其每會標得款項
      計算而得，非協議由被上訴人繳納會款之初即議定之數額，否則，上訴人既無
      法預知何時能得標，得標時該會各有多少死會，活會會員，如何預先議定得標
      總數額為二、０七九、二００元，則以被上訴人所繳出之會款一百九十八萬元
      來計算償還數額，應屬合理，上訴人九十年三月六日提出  鈞院上訴理由續一
      狀第３頁稱「．．甲○○所應繳之會錢總額乃必然超過標得之二、０七九、二
      ００元會款總額．．．甲○○乃應將各互助會款全數繳清時始能算是業已清償
      該二、０七九、二００元」云云，本末倒置，核無足採，而被上訴人八十九年
      二月十一日提出原審答辯狀附表二標會情況亦是根據上訴人標會情形計算被上
      訴人已繳出一、九八０、０００元，尚有死會會款八四０、０００元之事實，
      惟該死會會款八四０、０００元本與被上訴人無涉，非如上訴人所稱，自認被
      上訴人就會款二、０七九、二００元尚有八四０、０００元未繳納云云，不容
      混淆。
（八）被上訴人絕未允諾承擔林百龍對上訴人之負債二百二十五萬元：
    １被上訴人所以願以繳納會款方式給付上訴人款項乃係上訴人自恃持有被上訴人
      票據，若林百龍未還款，其將軋入票據，惟林百龍無力償還，被上訴人不得已
      方繳款，此即林百龍於  鈞院九十年一月三日審理時稱「乙○○說要償還全部
      的錢，才要把票全部還給他，因為我沒有錢沒有財產，所以乙○○硬咬住甲○
      ○」等語，核被上訴人既被迫不得已按月給付款項交由上訴人繳納會款，即非
      合意承擔債務。
    ２此次林百龍到庭應訊雖翻異前證稱協商時被上訴人答應要償還全部，不足十七
      萬元由伊償還只跟被上訴人講；伊應還給甲○○四、八七０、０００元包含二
      、二五０、０００元，伊以前做生意時常要求被上訴人開沒有日期的票云云，
      均非屬實。
    ３核據林百龍原審法院所證「甲○○並未講明要還多少，尚欠十七萬元部分由我
      負責」、「原先是我要繳會錢，但我沒辦法，所以都是甲○○在繳，是甲○○
      知道我沒辦法才一直由他繳，我是認為我是欠整筆的」等語，已足證被上訴人
      無承擔債務事實。林百龍此次翻異前證，應受被上訴人告訴偽造有價證券等罪
      ，心生怨懟所致。
    ４林百龍於原審，上揭刑事案件偵查程序，均自承伊騙被上訴人要向父親借款向
      被上訴人商借未載日期票據予父親看等語如今卻改口稱向被上訴人借未載日期
      票據週轉云云顯然不實。
    ５上訴人除強留有被上訴人簽發面額五十萬元支票外，另留有林百龍簽發面額二
      十萬元支票，即至少林百龍應給付上訴人二十萬元，詎林百龍卻稱伊應付餘額
      十七萬元只跟被上訴人講，上訴人不知情云云，更與事實有違。
    ６上訴人八十九年十二月廿七日提出  鈞院上訴理由狀證二所示協議書第一項明
      載林百龍自八十五年五月起至八十八年十月五日止向被上訴人借貸四百八十七
      萬元，而至八十八年十月五日止，被上訴人共繳會款一百九十八萬元，此為三
      方所不爭執，則該四百八十七萬元僅包括被上訴人代繳之一百九十八萬元爾，
      非林百龍所證稱之二百二十五萬元，核被上訴人既無實際出資二百二十五萬元
      ，林百龍豈會承諾向被上訴人借款二百二十五萬元。
（九）又綜觀全卷，未見上訴人舉證證明其有任何錯誤，被上訴人又如何施以詐術，
      有何告知義務，令其陷於錯誤，返還系爭支票，林百龍於  鈞院審理時既稱兩
      造會錢怎麼算，伊不清楚等語，則此證人證言尚不足為有利上訴人之認定。上
      訴人稱伊於八十八年十二月之起訴狀中已行使撤銷權云云，容有違誤。核起訴
      狀第６頁第７行中充其量僅載「上訴人可依民法第八十八年規定於撤銷該返還
      之意思表示後基於不當得利之法律關係請求被上訴人返還該紙支票」等語爾，
      未有任何行使撤銷權之意思表示，至今已逾一年除斥期間，其請求自非所許
三、證據：除援用在第一審之立證方法外，另提出告訴狀影本首頁一紙為憑。
    理    由
一、本件上訴人起訴主張：訴外人林百龍自八十五年五月間起陸續持自己簽發金額共
    計六十五萬元之支票數紙及由被上訴人甲○○簽發並授權上訴人自行填載發票日
    、票面金額合計一百六十萬元之空白支票五紙（票面金額各如附表一所示），分
    次向上訴人借款共計二百二十五萬元（下稱系爭借款）。嗣林百龍所借款項屆期
    未還，上訴人即於八十五年十月廿四日依被上訴人授權，將其中金額三十萬元之
    支票填載發票日後予以提示（即如附表一編號一所示之支票），卻遭退票，被上
    訴人隨即於七日內聯絡林百龍共同解決，並由被上訴人、林百龍、上訴人三方面
    達成協議如下之和解方式：即林百龍所欠二百二十五萬元借款，其中之二百零七
    萬九千二百元由上訴人出名參與如附表二所示之互助會後以各會標得會金清償之
    ，得標後各期死會會款則由被上訴人負責支付予上訴人繳納，至剩餘十七萬八百
    元之借款，則俟上開各互助會會錢全數繳清之同時由被上訴人及林百龍一次清償
    予上訴人；而上訴人仍繼續持有林百龍名義金額合計六十五萬元之數紙支票、並
    由被上訴人再簽發三十萬元之未載發票日之支票一紙換補前揭遭退票之支票（下
    稱系爭支票）交付上訴人連同前揭如附表一編號二至五之支票繼續收執、以擔保
    清償。嗣後被上訴人即依約履行，詎於八十八年十月五日，被上訴人甲○○偕同
    其妻等人及林百龍突至上訴人處，要求上訴人結算並返還其已清償金額限度內之
    支票，斯時系爭借款僅清償一百二十七萬九千二百元，含未繳會款尚有九十七萬
    八百元未償，故上訴人理應保留相當於該款之支票即林百龍簽發金額二十萬元之
    乙紙支票、及被上訴人簽發之系爭三十萬元支票及附表一編號二金額五十萬元之
    支票乙紙（合計共一百萬元）而將其之支票返還之，然上訴人當時因誤算清償之
    金額僅保留林百龍二十萬元之支票乙紙、及被上訴人五十萬元之支票乙紙而誤將
    本應保留之系爭三十萬元之支票返還予被上訴人。則上訴人返還系爭支票予被上
    訴人之意思表示乃出於錯誤，上訴人爰依民法第八十八條規定撤銷該返還之意思
    表示；又被上訴人明知上訴人計算錯誤，依誠信原則應告知上訴人，卻故意違反
    告知義務，利用上訴人之錯誤以取得其原不應受領之系爭支票，自亦構成詐欺，
    上訴人併依民法第九十二條規定於撤銷該返還之意思表示後，因系爭支票已遭被
    上訴人記載作廢而返還無益，爰依不當得利及侵權行為之法律關係請求被上訴人
    簽發面額同系爭支票之空白支票一紙予上訴人；惟如被上訴人不能簽發前揭支票
    者，則被上訴人應賠償三十萬元予上訴人等語。
二、被上訴人則以：上訴人持有被上訴人如附表一所示之支票五張，原係訴外人林百
    龍向被上訴人借用謊稱欲向其父親借款供作擔保之用，借票之初言明不填寫發票
    日，俟其將錢返還其父親時，支票即全數返還，並保證其父不會提示兌現云云，
    被上訴人始允其所求。故該票帳戶內並無存款以供兌現。詎約於八十五年十月下
    旬或十一月初，上訴人持被上訴人簽發經提示遭退票之支票二張、即一張六十萬
    元一張十萬元欲向被上訴人求償時，始知林百龍違反借票之約定，擅自將系爭五
    紙支票轉讓與上訴人。被上訴人因不諳法律、又因恐家人知悉上情不諒解，乃同
    意上訴人之議即每月繳納六萬元給上訴人借其支付互助會款，並因而抵扣被上訴
    人所簽發之票面額共一百六十萬元之支票五紙。被上訴人即按月繳交六萬元予上
    訴人以支付會款，至八十八年九月底，被上訴人交付上訴人之款項合計達一百九
    十八萬元，已超過前開之五紙票款。因被上訴人之妻發現、認此事荒唐、乃邀其
    姊即訴外人曾皖華與林百龍及被上訴人叔嬸夫妻於八十八年十月上旬至上訴人住
    處要求上訴人交還前開五紙支票。初步會算、上訴人僅同意返還附表一編號一、
    二、四被上訴人簽發之支票三紙共九十萬元、及林百龍簽發之全部支票三張共六
    十五萬元，合計票款一百五十五萬元。而欲扣留被上訴人簽發附表一編號三、五
    之支票二張即六十萬元、十萬元各一張不還。為此被上訴人及家屬爭執上訴人扣
    留前開支票拒不返還顯無道理，豈料上訴人竟稱林百龍並無支付能力、持有伊簽
    發支票並無用處、並稱被上訴人信用較佳、且有能力支付，再笨之人亦要持有被
    上訴人簽發之支票等語而執意不還。被上訴人因上訴人執意不還，乃退而求其次
    提議上訴人應將持有如附表一編號三、五面額合計七十萬元之支票二張返還被上
    訴人，被上訴人則另交還附表一編號二面額五十萬元及林百龍簽發之面額二十萬
    元支票各一張以交換等語，上訴人亦讓步而予同意，並當場進行換票。是上訴人
    尚持有被上訴人所簽發之五十萬元支票乙張。雙方均同意依當日結算結果清償，
    而不得再有意見。是上訴人並無錯誤、被上訴人亦未詐欺上訴人。又被上訴人否
    認曾授權林百龍出具授權證明予上訴人自行填寫提示日，是上訴人自行填載要屬
    偽造票據，依票據法第一百二十五條規定支票之發票日乃絕對必要記載事項，發
    票人就發票日漏未記載者，該票據無效，票據法第十一條定有明文，則被上訴人
    所簽發五紙未載發票日之支票本屬無效，被上訴人當不負票據債務人之責任。上
    訴人依此無效票據起訴要求被上訴人簽發發票日空白、授權上訴人填載之三十萬
    元支票一紙云云，顯無理由。退步言之，縱被上訴人對上訴人應負支票債務，亦
    僅五紙票據金額合計一百六十萬元。被上訴人從未允諾與林百龍共同承擔二百二
    十五萬元之債務，上訴人以被上訴人應與林百龍共同償還二百二十五萬元後支票
    方返還云云，要屬無理。現被上訴人既至少已償還一百九十八萬元，已逾支票債
    務一百六十萬元，則上訴人本應將支票全數返還，其提起本訴要求交付該三十萬
    元支票或再簽發支票甚或給付票款云云，均屬無據。再上訴人身為債權人，就債
    權額度已受清償額度究多少不可能不知；縱有錯誤，亦係上訴人自己之過失，依
    民法第八十八條之規定，不得撤銷，則其依不當得利規定訴請返還亦無理由等語
    資為抗辯。
三、上訴人主張訴外人林百龍自八十五年五月間起陸續持自己簽發金額共計六十五萬
    元之支票三紙及由被上訴人甲○○所簽發、未載發票日、票面金額各如附表一所
    示、合計一百六十萬元之空白支票五紙，出具授權上訴人自行填載日期之授權證
    明，分次向上訴人借款共計二百二十五萬元。嗣因林百龍所借款項屆期未還，上
    訴人即於填載發票日八十五年十月二十四日後，提示被上訴人簽發如附表一編號
    一之三十萬元支票一紙，因遭退票，被上訴人即與林百龍會同上訴人商議清償方
    法，並由被上訴人、林百龍、上訴人三方面達成協議：即部分借款由上訴人召集
    參與如附表二所示之互助會後以各會標得會金清償之，並由被上訴人再簽發三十
    萬元之未載發票日之支票一紙換補前揭遭退票之系爭支票交付上訴人連同前揭如
    附表一編號二至五之支票繼續收執、以擔保清償。嗣後上訴人即自行召集或參與
    他人一萬元之互助會共六會，各期互助會之會款（於死會後為每月六萬元）自八
    十五年九月起均由被上訴人按月繳納至八十八年十月五日兩造在上訴人家中會算
    為止。於會算結束後，上訴人僅保留被上訴人簽發面額五十萬元之如附表一編號
    二支票一紙，而將如附表一編號一及三、四、五之支票返還上訴人，被上訴人於
    取回系爭支票後，即將之毀損作廢等事實，業據提出授權證明書一紙及被上訴人
    簽發如附表一編號一、二之支票及退票理由單各一紙為證，且為被上訴人所不爭
    執，而堪信實。被上訴人雖不爭執上開事實，惟以前揭情詞置辯。
四、按本件上訴人起訴所主張之訴訟標的法律關係為不當得利返還請求權及侵權行為
    損害賠償請求權二者，而其基本事實之主張則為撤銷系爭三十萬元之支票返還予
    被上訴人之「意思表示」，以該返還之「意思表示」係遭被上訴人詐欺，及上訴
    人因出於錯誤而遭被上訴人利用等為由，核先陳明。惟按返還支票之行為，性質
    上係屬單純之「事實」，非屬民法上所謂以發生一定法律效果為內涵之意思表示
    ，單純之事實並非法律行為，自無從依民法相關規定撤銷。惟深究其起訴之真意
    所在，上訴人所欲撤銷者，應係同意兩造會算結果之意思表示。然民事法上所謂
    詐欺云者，係謂欲相對人陷於錯誤，故意以不實之事，令其因錯誤而為意思之表
    示者而言。本件上訴人主張被上訴人於兩造會算時，明知上訴人計算錯誤，依誠
    信原則理應告知上訴人，卻故意違反告知義務，利用上訴人之錯誤以取得其原不
    應受領之系爭支票，自亦構成詐欺，上訴人依民法第九十二條規定於撤銷該返還
    之意思表示云云，惟依被上訴人所提渠為上訴人繳納會款代替清償票款之會單三
    紙所示，上訴人為其中二會之會首，另一以訴外人董枝美為會首之合會，上訴人
    亦屬會員之一，所有合會均無被上訴人之名義者，則就合會之內容，自以上訴人
    實得知悉，被上訴人既無合會相關資料，則兩造會算時，其會算之計算基礎資料
    均為上訴人所擁有，被上訴人並不知其詳，實無從得知其會算結果之真確與否，
    被上訴人自無從為掩飾或隱瞞，被上訴人何有告知義務可言；況被上訴人於合會
    結束前即請求上訴人會算，其因在於其自認已繳納一百九十八萬元之會款而清償
    其責任範圍，始欲請求上訴人返還所有票據，此為被上訴人之妻曾琬媛於原庭陳
    述明確，而上訴人對之亦不爭執，是就被上訴人而言，上訴人理應返還所有票據
    ，乃上訴人以被上訴人之債信較佳而不願將被上訴人之支票返還，用以擔保剩餘
    債權之給付，此亦為上訴人所於原審自認無誤（見原審卷八十九年四月十三日訊
    問筆錄），堪認被上訴人並無明知上訴人計算錯誤而加以利用之事實，依上所述
    ，縱上訴人有所誤算，亦不因而能認定被上訴人明知其有誤算之事實，而有利用
    之行為，此外上訴人亦無從提出證據證明被上訴人有何明知其誤算之主觀認知且
    有利用之行為，是上訴人引用最高法院三十三年上字第八八四號判例主張以民法
    第九十二條之規定撤銷會算之意思表示，自屬無憑，其依此而認被上訴人有侵權
    行為，主張損害賠償部分，自無理由。
五、又民法第一百七十六條規定不當得利返還請二求權者，係以無法律上之原因而受
    利益，致他人受損害者為，或雖有法律上原因而其後已不存在者為要件，上訴人
    另主張被上訴人尚欠死會會款八十萬元，加計未以會款清償之十七萬八百元借款
    ，被上訴人對其尚有九十七萬八百元之債權，因會算錯誤，誤以為僅餘七十萬元
    之債權，而將系爭返還被上訴人，自得撤銷其同意會算之意思表示，依不當得利
    請求被上訴人再為簽發同額之票據或返還三十萬元云云。則本件應審究之問題爭
    點在為１被上訴人因上訴人返還三十萬元之支票而受有利益、２上訴人因其返還
    而受有損害、３其受損害與被上訴人受利益間有直接因果關係；或上訴人返還支
    票之法律上原因嗣後已不存在等為前提斷。惟１誠如上訴人所主張，被上訴人原
    所簽發之支票面額計僅一百六十萬元，惟被上訴人已陸續繳付上訴人達一百九十
    八萬元之數，超過該些支票面額，惟上訴人返還予被上訴人之支票面額，連同本
    件系爭支票亦僅一百一十萬元之數，並未超越被上訴人已交付之金額，則被上訴
    人何來利益可言；２上訴人復主張被上訴人於八十五年十月二十四日首次跳票後
    之協商中，同意承擔林百龍所欠全部債務，其中二百零七萬九千兩百元由上訴人
    標會取得會金後，由被上訴人代為繳納全部死會會款作為清償方法，是被上訴人
    應將自助會會款全數繳清後，再清償十七萬零八百元，其債務始為消滅，而互助
    會款尚有八十萬元未繳，故被上訴人尚欠上訴人九十七萬零八百元云云，被上訴
    人則否認有承擔全部債務之事實。查本件被上訴人僅係出於朋友之情，單純借票
    與林百龍向第三人借款，其間並無對價關係，被上訴人豈有同意為林百龍承擔全
    部債務之可能。再查，證人林百龍就八十五年間三方協商時，被上訴人是否承諾
    為其承擔全部債務之事實，先則證稱：「當初因我沒有能力還債，甲○○只講要
    會錢還給上訴人並未講明要還多少」等語（八十九年二月二十四日訊問筆錄），
    嗣又證稱：「‧‧‧原先是我要繳會錢，但我沒辦法，所以都是甲○○在繳，是
    甲○○知道我沒辦法才一直由他繳，我不清楚甲○○會錢繳多少，還有多少沒繳
    ，甲○○去會帳當天我也有去，我只是去看已繳的會錢應該還多少的票給甲○○
    而已。」各等語，均未證明被上訴人有同意承擔其全部債務之意思。嗣雖在本院
    雖另證稱：「他總共借我五張票，五張總共壹佰陸拾萬元，因為當初上訴人乙○
    ○說要全部償還全部的錢，才要把票全部還給他，因為我沒有錢也沒有財產，所
    以上訴人乙○○硬要咬住被上訴人甲○○。」「（問：被上訴人甲○○有答應要
    償還全部？）有，當初協商的時候有答應。」「我們協商的時候，全部由被上訴
    人甲○○說償還，不足的壹拾柒萬元被上訴人甲○○說他要負責，後來到八十八
    年他太太知道我才說另外壹拾柒萬元由我負責。」「是乙○○、甲○○兩人協議
    的，留下我壹張二十萬的票及被上訴人甲○○壹張五十萬的票，合計七十萬，其
    他的票都還給被上訴人甲○○，連我的票也都還給被上訴人甲○○。」「是後來
    上訴人乙○○發現自己算錯，被上訴人甲○○沒有還這麼多，所以上訴人乙○○
    才要向被上訴人甲○○要回票。」「原本是包含貳佰貳拾伍萬元，但是沒有包含
    尾款的壹拾柒萬元，所以總共肆佰肆拾捌萬元。「證人也有押二十萬元支票在被
    上訴人甲○○處，所以證人償還壹拾柒萬元應該有向上訴人乙○○講。」等語，
    惟苟被上訴人有同意要代償林百龍積欠上訴人之全部債務，何以當初三方協商時
    ，未另立字據為憑，而被上訴人在跳票而向上訴人要求換票時，上訴人未另要求
    其開立所允承擔全部債務金額之支票，而僅以同面額之支票換回未兌現之支票？
    再參以如渠三人於八十五年協商時即有由被上訴人承擔全部債務並繳納全部會款
    之意，則上訴人所組或參與之合會中，何以分別用自己及林百龍之名義跟會，而
    非逕以被上訴人之名，由被上訴人負會員責任﹖足見首次協商之時，三人雖同意
    由上訴人標會還債，但並未就會款由何人繳納有共識，僅因林百龍無資力，而一
    直由被上訴人負清償之責，而被上訴人願持續繳納會款，實係因其有空白票據在
    上訴人之手，對上訴人之請求，為求保有票信而不敢明示反對之意爾，自不能以
    會款持續由被上訴人繳納之事實，即認其有承擔林百龍全部債務之意，此由上訴
    人自承其於會商時因被上訴人甲○○有錢，故其本欲全部保留被上訴人甲○○之
    票據等語，益足證其保留被上訴人支票尚非基於被上訴人承諾承擔全部債務，而
    係因被上訴人較有資力，票信較佳，為迫使被上訴人代為償債之故。是上訴人既
    不能舉他證證明被上訴人有承諾清償全部會款債務之事實，就被上訴人主張其已
    繳納一百九十八萬元之會款乙節復不爭執，則被上訴人就其所欠上訴人一百六十
    五萬元之票款，應認已全部清償。準此，被上訴人取回系爭三十萬支票，乃基於
    兩造會算後已清償債務之事實尚無錯誤，而非無法律上之原因可言，應堪是認。
    從而上訴人主張被上訴人已承擔林百龍之剩餘債務，兩造會算時上訴人因計算錯
    誤而返還「不該」返還之支票與被上訴人云云，依不當得利請求返還，同為不足
    採。
六、綜上所述：被上訴人取得上訴人返還之系爭支票非無法律上之原因，上訴人欲以
    錯誤為由撤銷其會算之意思表示，並依不當得利之法律關係請求上訴人再簽發同
    額之支票一張或賠償其三十萬元，均無所據，其本件之訴為有理由，原審因而為
    被上訴人勝訴之判決，駁回上訴人之請求，於法並無不合；上訴意旨猶執前詞，
    指摘原判決不當，求予廢棄改判云云，為無理由，應予駁回。
七、據上論斷，本件上訴為無理由，依民事訴訟法第四百三十六條之一第三項、第四
    百四十九條第一項、第七十八條，判決如主文。
中      華      民      國    九  十    年      三      月    二  十    日
                            臺灣台南地方法院民事第二庭
                                  審判長法官  蔡  美  美
                                        法官  洪  碧  雀
                                        法官  王  國  忠
右為正本係照原本作成。
本件不得上訴。
中      華      民      國    九十      年      三      月    二  十    日
                                  法院書記官  翁  心  欣
附表一：
┌─┬───────┬─────────┬──────┬──────────┐
│  │發票日（民國）│票面金額（新台幣）│票號        │付款人              │
├─┼───────┼─────────┼──────┼──────────┤
│一│八五、十、廿四│三十萬元          │五五四九七號│台南市第三信用合作社│
├─┼───────┼─────────┼──────┼──────────┤
│二│八八、十、十三│五十萬元          │六二０二六號│台南市第三信用合作社│
├─┼───────┼─────────┼──────┼──────────┤
│三│未載          │六十萬元          │不詳        │台南市第三信用合作社│
├─┼───────┼─────────┼──────┼──────────┤
│四│未載          │十萬元            │不詳        │台南市第三信用合作社│
├─┼───────┼─────────┼──────┼──────────┤
│五│未載          │十萬元            │不詳        │台南市第三信用合作社│
└─┴───────┴─────────┴──────┴──────────┘
附表二：甲○○、林百龍、乙○○三方協議跟會還款一覽表乙份
┌──┬───────┬────┬───────────┬────────────────────────┐
│編號│ 跟會之起、訖 │會    員│乙○○得標日期得標金額│甲○○及林百龍尚未繳納之死會期數及其未繳合計金額│
├──┼───────┼────┼───┬───────┼───┬────────────────────┤
│ 一 │9.10.至10.10.│四十三人│11.10.│三三００００元│一  會│一００００元                            │
├──┼───────┼────┼───┼───────┼───┼────────────────────┤
│ 二 │9.10.至10.10.│四十三人│12.10.│三三六四００元│一  會│一００００元                            │
├──┼───────┼────┼───┼───────┼───┼────────────────────┤
│ 三 │2.20.至2.20.│三十七人│5.20.│二七四二００元│五  會│五００００元                            │
├──┼───────┼────┼───┼───────┼───┼────────────────────┤
│ 四 │2.20.至2.20.│三十七人│6.20.│二七六八００元│五  會│五００００元                            │
├──┼───────┼────┼───┼───────┼───┼────────────────────┤
│ 五 │1.5.至11.5.│五十八人│4.5.│四二九六００元│三四會│三四００００元                          │
├──┼───────┼────┼───┼───────┼───┼────────────────────┤
│ 六 │1.5.至11.5.│五十八人│4.20.│四三二二００元│三四會│三四００００元                          │
├──┼───────┼────┼───┴───────┼───┼────────────────────┤
│合計│              │        │0000000元      │      │八０００００元                          │
└──┴───────┴────┴───────────┴───┴────────────────────┘


司法院資訊處製作；財團法人民間司法改革基金會備份。
